最高法院民事判決　　　　　　　　　 110年度台上字第3189號
上　 訴　 人　甲○○

兼法定代理人　乙○○

共　　　　同 
訴 訟代理 人　羅興章律師
被　上訴　人　臺北榮民總醫院（下稱臺北榮總）

法 定代理 人　陳威明
被　上訴　人　許彥彬
共　　　　同
訴 訟代理 人　韓世祺律師
　　　　　　　馬傲秋律師
上列當事人間請求侵權行為損害賠償事件，上訴人對於中華民國
110年4月27日臺灣高等法院第二審判決（108 年度醫上字第22號
），提起上訴，本院判決如下：
    主  文
上訴駁回。
第三審訴訟費用由上訴人負擔。
    理  由
一、本件被上訴人臺北榮總之法定代理人已變更為陳威明，有國
    軍退除役官兵輔導委員會民國111年1月13日派令影本可稽，
    其具狀聲明承受訴訟，核無不合。
二、上訴人主張：上訴人甲○○因呼吸喘與大聲至臺北榮總門診
    ，經被上訴人許彥彬醫師診斷為聲帶麻痺，於103年11月7日
    進行「聲帶外展手術」，許彥彬在術中為建立呼吸道，另施
    以「緊急氣管切開造口手術」（下稱系爭手術）。惟許彥彬
    及臺北榮總所屬醫護人員未於術前說明手術必要性及可能風
    險，且建立之人工呼吸道不穩固，放置不適合之氣切管，致
    術後脫落錯位，使甲○○失去呼吸道而缺氧，雖經急救，仍
    受有缺氧性腦病變等重大傷害，呈植物人狀態。臺北榮總所
    屬醫護人員於急救過程顯有延誤及疏失，許彥彬實施系爭手
    術亦有過失。上訴人乙○○為甲○○之父及法定代理人，因
    甲○○於術後呈植物人狀態，致其身分法益遭受侵害且情節
    重大等情。爰依民法第184條第1項前段、第2項、第188條第
    1項、第193 條第1項、第195條第1項規定，求為命被上訴人
    連帶給付甲○○新臺幣（下同）3,147萬5,105元本息；依同
    法第227條、第227條之1規定，請求臺北榮總給付甲○○3,1
    47萬5,105 元本息（此部分與對許彥彬之請求成立不真正連
    帶關係）；另依同法第184條第1項前段、第188條第1項、第
    195條第1 項規定，請求被上訴人連帶給付乙○○350萬元本
    息之判決。
三、被上訴人則以：伊等為甲○○施行系爭手術，均已盡告知說
    明義務，許彥彬之手術內容及伊等後續急救措施，並無過失
    ，甲○○所受缺氧性腦病變之結果與伊等之醫療行為無相當
    因果關係，不構成侵權行為，臺北榮總亦無債務不履行之情
    事。又乙○○主張之精神上痛苦，係感情因素所致之主觀感
    受，並非身分法益受有損害等語，資為抗辯。
四、原審維持第一審所為上訴人敗訴之判決，駁回其等之上訴，
    理由如下：
  ㈠甲○○於103年11月7日接受臺北榮總受僱人許彥彬施以聲帶
    外展手術，於當日中午12 時5分許完成後，甲○○呼吸音無
    異常，呼吸平順無費力、血氧飽和度為98% ，許彥彬實施系
    爭手術確有必要且無疏失。
  ㈡甲○○於下午6時20 分許出現無法清痰情事，護理師即為其
    抽痰，當發現抽痰管放不進氣切管，隨即呼叫其他醫護人員
    協助，值班醫師約1 分鐘抵達，當時甲○○已失去意識，血
    氧飽和度降低且發紺，呼吸呈現短淺狀態，乃先以人工急救
    甦醒球給予100%氧氣，雖氧氣擠入氣切管有阻力，但胸廓仍
    會起伏，確有呼吸音，發紺現象亦有改善，因心電圖監測結
    果無法測得心跳，隨即進行心肺復甦術，並將氣切管換成No
    .6一般經口插管之氣管內管，固定在13 公分位置，下午6時
    48分許甲○○之呼吸、心律及肢體運動逐漸恢復。堪認臺北
    榮總醫療人員在急救過程所採緊急措施，均符合一般醫療水
    準，難認有何疏失或延誤，衛生福利部醫事審議委員會（下
    稱醫審會）亦採相同認定。
  ㈢另由訴外人丙○○（甲○○之姑母）簽署之手術同意書及麻
    醉同意書內容可知，許彥彬及麻醉醫師在施行聲帶外展手術
    前，已說明依甲○○身體狀況有困難插管之情形，及病況緊
    急時須行緊急氣切手術之可能。嗣於手術中因無法置放氣管
    內管，並發現甲○○體內二氧化碳持續蓄積，許彥彬即再次
    向陳芬蘭說明進行系爭手術之必要性及手術併發症、處理方
    式與傷口出血感染可能，而由陳芬蘭簽署手術同意書。醫審
    會鑑定亦認甲○○事後發生呼吸困難之情形，並非手術本身
    直接引起之併發症，且系爭手術為無法成功置放氣管內管後
    之「緊急」手術，對術後非立即發生（6 小時後）之呼吸困
    難，許彥彬自難預見，而於術前詳盡說明。
  ㈣從而，甲○○依侵權行為之法律關係請求被上訴人連帶賠償
    3,147萬5,105元本息，另依民法第227條、第227條之1 規定
    對臺北榮總為請求；乙○○依民法第184條第1項、第195 條
    第1項、第188 條規定請求被上訴人連帶賠償350萬元本息，
    均無理由，不應准許。
五、本院之判斷：
  ㈠按取捨證據、認定事實屬於事實審法院之職權，若其取證、
    認事並不違背法令及經驗法則、論理法則或證據法則，即不
    許任意指摘其採證或認事不當，以為上訴第三審理由。原審
    本於採證、認事之職權行使，綜合全辯論意旨，認定許彥彬
    進行系爭手術確有必要，且並無疏失；臺北榮總醫療人員於
    急救期間，所為處置過程，難認有何疏失、延誤或違反一般
    醫療水準或醫療常規等情，所為上訴人敗訴之判決，經核於
    法並無違誤。
  ㈡次按醫師對病人進行診斷或治療之前，應向病人（或其家屬
    ）告知病情、治療方法、處置、用藥、預後情形及可能之不
    良反應等資訊，使病人（或其家屬）得以在獲得充分醫療資
    訊下，做出合乎生活型態之醫療選擇，其目的在於保障病人
    之自主決定權（人格權），兼作為醫療行為違法性之阻卻違
    法事由。惟醫師之告知範圍，並非漫無限制，應以病人之自
    主決定權作為劃分醫師義務範圍之標準。原審根據手術同意
    書、麻醉同意書及醫審會鑑定結果，合法認定許彥彬、麻醉
    醫師在進行聲帶外展手術及系爭手術前，均已說明有困難插
    管之情形，病況緊急時須行系爭手術之必要性、手術併發症
    與處理方式及傷口出血與感染可能。且就難以預見之呼吸困
    難，無從於術前詳盡說明，所為許彥彬、臺北榮總所屬人員
    未違反告知義務之論斷，亦無可議。
  ㈢又原判決已說明上訴人所提其他攻擊方法及證據，經斟酌後
    於判決結果無礙，不逐一論駁之旨，尚無理由不備之情形。
    上訴論旨，猶就原審採證、認事之職權行使，及未詳載或認
    定甲○○遭痰液阻塞之位置在氣管深層，非許彥彬所得預見
    等不影響判決結果之贅述，指摘原判決不當，求予廢棄，並
    無理由。末查，原審係斟酌全辯論意旨及調查證據之結果，
    而以前揭理由認定許彥彬施作系爭手術及臺北榮總醫療人員
    之急救處置，均無疏失、延誤或違反一般醫療水準、醫療常
    規，非以上訴人就其主張之醫療過失未盡舉證責任，而為上
    訴人不利之判決。上訴人就此部分指摘原審未依民事訴訟法
    第277 條規定，將舉證責任轉由被上訴人負擔，且違反論理
    法則、判決理由矛盾云云，不無誤會；其所引本院106 年度
    台上字第227號判決，核與本件事實不同，尚難比附援用。
    並此敘明。
六、據上論結，本件上訴為無理由。依民事訴訟法第481條、第4
    49條第1項、第78條，判決如主文。
中    華    民    國   111    年    7     月    13    日
                      最高法院民事第三庭
                          審判長法官  沈  方  維  
                                法官  鍾  任  賜  
                                法官  張  競  文  
                                法官  方  彬  彬  
                                法官  陳  麗  芬  
本件正本證明與原本無異
                                      書  記  官
中    華    民    國   111    年    7     月    26    日